臺灣高等法院刑事判決　　　　　　 95年度交上易字第332號
上　訴　人
即　被　告　乙○○
上列上訴人因過失傷害案件，不服臺灣板橋地方法院九十五年度
交易字第二八一號，中華民國九十五年九月二十六日第一審判決
（起訴案號：臺灣板橋地方法院檢察署九十五年度偵字第六三九
八號），提起上訴，本院判決如下：
    主  文
上訴駁回。
乙○○緩刑貳年。
    犯罪事實
乙○○於民國九十四年十月二十五日上午九時許，駕駛車牌號碼
ＣＪ－四九三七號自用小客車，沿臺北縣板橋市○○路由東往西
方向行駛，行經臺北縣板橋市○○路二一九號前，由快車道右轉
至忠孝路忠義巷八弄時，本應注意汽車行駛至交岔路口，同向二
車道道路，欲右轉彎時，應距交岔路口三十公尺前換入外側車道
或右轉車道，且轉彎車應讓直行車先行，而依當時雖天候陰，但
日間有自然光線，路面舖設柏油、乾燥且無缺陷，道路無障礙物
，及視距良好等情，並無不能注意之情事，詎其疏未注意及此，
貿然由快車道右轉，適有同向由甲○○騎乘車牌號碼ＱＢ二－０
五六號輕型機車，沿同路段直駛至該處，因突然發現乙○○駕車
右轉，雖緊急煞車且往左閃避仍與乙○○所駕駛之小客車右後車
尾發生碰撞，使甲○○人車倒地，致其受有左脛骨骨折、合併血
膝關節等傷害，嗣經甲○○報警處理，乙○○於該管公務員尚未
知悉其犯罪前向到場處理之員警坦承肇事而接受裁判，始查知上
情。
    理  由
甲、程序部分：
  壹、按判決書應分別記載裁判之主文與理由；有罪之判決書並
      應記載「犯罪事實」，且得與理由合併記載，為九十三年
      六月二十三日修正之刑事訴訟法第三百零八條所明定，參
      諸其立法理由為：刑事有罪判決所應記載之事實應係賦予
      法律評價而經取捨並「符合犯罪構成要件」之具體社會事
      實，爰參考日本刑事訴訟法第三百三十五條第一項之立法
      例，將原條文後段所定「並應記載事實」修正為「並應記
      載犯罪事實」，以臻明確。
      按關於非屬犯罪構成要件之犯罪細節，並不屬於有罪判決
      書必要記載之事項，自亦非判決理由所應敘述之範圍（最
      高法院九十四年台上字第六三三八號判決參照）；次按，
      有罪判決書應記載之「犯罪事實」，應係指符合犯罪構成
      要件之具體社會事實，如被告犯罪之時間、地點、手段以
      及其他該當於犯罪構成要件而足資認定既判力範圍之具體
      社會事實；至於構成要件以外之其他適用法律事實，例如
      ：刑罰之加重或減輕事由，可無須在「犯罪事實」欄中記
      載，僅於理由內依刑事訴訟法第三百十條第四款記載其理
      由即足（最高法院九十四年台非第一五二號判決參照），
      合先敘明。
  貳、證據能力認定：
    一、本件證據一被告之供述，被告並未主張無證據能力；另
        證據二至證據十三除警訊筆錄外，分別符合刑事訴訟法
        第一百五十九條之一、第一百五十九條之四之傳聞法則
        之例外規定，而均得作為本件之證據。
    二、次按被告以外之人於審判外之陳述，雖不符前四條之規
        定，而經當事人於審判程序同意作為證據，法院審酌該
        言詞陳述或書面陳述作成時之情況，認為適當者，亦得
        為證據；又當事人、代理人或辯護人於法院調查證據時
        ，知有第一百五十九條第一項不得為證據之情形，而未
        於言詞辯論終結前聲明異議者，視為有前項之同意，刑
        事訴訟法第一百五十九條之五第一項、第二項分別定有
        明文。
        查證據二即告訴人於警詢時之陳述，雖屬被告以外之人
        於審判外之言詞陳述，惟被告未於本院言詞辯論終結前
        就相關證據無證據能力，聲明異議，依上開規定，即視
        為同意於審判程序作為證據，復經本院審酌陳述作成時
        之情況，認為適當，而得作為本件之證據。
乙、認定犯罪構成要件事實所憑之證據及其認定之理由：
  壹、證據清單：
      證據一：被告乙○○供述（警詢、偵訊、原審、本院）。
      證據二：告訴人甲○○證述（警詢、偵訊、原審）。
      證據三：乙○○道路交通事故談話記錄表。
      證據四：甲○○道路交通事故談話記錄表。
      證據五：道路交通事故現場圖。
      證據六：道路交通事故調查報告表(一)(二)。
      證據七：板橋分局道路交通事故肇事人自首情形記錄表。
      證據八：甲○○板橋中興醫院診斷證明書。
      證據九：道路交通事故初步分析研判表。
      證據十：現場照片十四紙。
      證據十一：臺灣省車輛行車事故覆議鑑定委員會九十五年
                四月三日府覆議字第○九五○二○○一四五號
                函。
      證據十二：臺灣省臺北縣區車輛行車事故鑑定委員會九十
                五年二月二十日北縣鑑字第○九四五一八一八
                二六號函暨北縣鑑字第九四一八二六號鑑定書
                。
      證據十三：勞工保險局九十五年八月七日保承資字第○九
                五一○二七二一八○號函。
  貳、認定之理由：
    一、訊據被告乙○○固供承伊於上揭時、地駕車與告訴人甲
        ○○所騎乘之機車發生碰撞之事實，惟矢口否認有何過
        失傷害之犯行，於原審時辯稱：伊本來行駛在快車道，
        時速三十公里，後來切換到慢車道，時速降到十公里時
        ，伊已經在巷口前三十公尺並打方向燈，且伊於變換車
        道時就有打方向燈，而伊在巷口前二十公尺時，就有發
        現告訴人之機車，她騎乘機車在伊右後側保險桿處，約
        隔二部機車之距離；當時伊並沒有要右轉，伊與被害人
        的車子都是直行車，伊還沒有轉過去就被撞到等語。
    二、查上開事實業據證人即告訴人甲○○迭於警詢及原審審
        理時具結證述：肇事前我的機車是沿忠孝路往四川路方
        向行駛於慢車道，當時被告駕駛車輛在我的機車左側之
        快車道上，至肇事地點時，被告車輛未打方向燈，突然
        右轉要往忠義巷八弄行駛，我見狀後煞車並向左方偏閃
        ，但車前頭仍與被告車輛（何部位不清楚）發生碰撞而
        肇事；當我察覺危害將要產生時，與對方車輛距離約二
        部機車車身長；我受有左脛骨骨折、合併血膝關節等傷
        害，該合併血膝關節也是左腿；機車之車損為前車頭大
        燈、左右後視鏡、踏板及前車頭塑膠板損壞；我與被告
        車輛發生碰撞地點是在偵查卷第二十八頁上方照片所示
        涮涮鍋店前左方停車格前方一點位置，靠近涮涮鍋店門
        口停放藍色車子前方，但我沒有注意看二車何處發生碰
        撞；碰撞後，機車往左閃後就直接倒地等語（詳見偵查
        卷第八至十一、十四至十五頁、原審卷三十四至三十八
        頁）明確，核與其在檢察官訊問時陳述：我當時載小孩
        車速不會快，且是慢車道直行，被告從快車道切入慢車
        道，我機車無法閃避才撞到他的車等語相符（參見偵查
        第三十九頁）。而被告亦自承要右轉進入巷弄時，告訴
        人從右後方撞到其車右後方保險桿等語（參見偵查卷第
        三十八頁），則本件車禍之發生當係因被告欲右轉進入
        巷道時，告訴人自後追撞被告無訛。
    三、被告雖辯稱：伊於距離該巷口前三十公尺已變換車道切
        入慢車道云云，惟依證據五：現場圖、證據六：道路交
        通事故調查報告表 (一）、（二）、證據十：現場照片
        十四所示，該路段之慢車道沿途畫有停車格，且距離忠
        義巷八弄路口前不到五公尺處，仍畫有停車格，且停放
        有車輛；另參酌上開現場圖及照片所示，該忠義巷八弄
        之路口寬度僅約三公尺，若被告駕駛該自小客車欲進入
        該巷道，理應係由快車道作大角度之右轉始有可能，被
        告辯稱離巷口三十公尺前已變換車道切入慢車道，顯與
        事實有違，不足採信。
        又若被告之汽車欲往右轉，告訴人係直行車，依照常情
        判斷，告訴人即需往左偏始有閃避之可能，故告訴人上
        開指訴，尚與常情相符；再參以二車之撞擊點既分別係
        機車的左前車頭、汽車的右後保險桿處（參見偵查卷第
        二十九頁、第三十二頁），依理當非兩台行駛前後機車
        所能造成之碰撞結果，則被告辯稱：伊行駛在慢車道，
        且與甲○○之車輛均是直行車云云，係屬事後卸責之詞
        ，不足採信。
    四、按汽車行駛至交岔路口，同向二車道道路，欲右轉彎時
        ，應距交岔路口三十公尺前換入外側車道或右轉車道，
        且轉彎車應讓直行車先行，道路交通安全規則第一百零
        二條第一項第五、六款定有明文，被告駕車行駛道路自
        有負有上開注意之義務。而肇事當時雖天候陰，但日間
        有自然光線，路面舖設柏油、乾燥且無缺陷，道路無障
        礙物，及視距良好等情，此有上開證據六：道路交通事
        故調查報告表可參，依此被告並無不能注意之情事。再
        參酌被告於上揭時、地駕駛該車，行駛至交岔路口，欲
        右轉彎時，未於距離交岔路口三十公尺前換入外側車道
        ，且轉彎車未讓告訴人直行車先行，被告顯應注意能注
        意而疏未注意上開規定，以致肇事甚明，核其所為自有
        過失。
        況本件經送臺灣省臺北區車輛行車事故鑑定委員會、臺
        灣省車輛行車事故覆議鑑定委員會鑑定結果，亦持相同
        見解，此有證據十二：臺灣省臺北區車輛行車事故鑑定
        委員會九十五年二月二十日北縣鑑字第０九四五一八一
        八二六號函暨北縣鑑字第九四一八二六號鑑定意見書、
        證據十一：臺灣省車輛行車事故覆議鑑定委員會九十五
        年四月三日府覆議字第０九五０二００一四五號函各一
        份在卷可稽，益證被告確有過失。
    五、末查，被告過失之行為造成告訴人甲○○受有左脛骨骨
        折、合併血膝關節等傷害，兩者間亦顯有有相當因果關
        係。綜上所述，本件事證已臻明確，被告犯行堪以認定
        ，應予依法論科。
丙、適用法律：
  壹、新舊法比較：
    一、按行為後法律有變更者，適用行為時之法律。但行為後
        之法律有利於行為人者，適用最有利於行為人之法律，
        刑法第二條第一項定有明文。
        本件被告犯罪行為完成時間係在九十四年十月二十五日
        ，依中華民國刑法施行法第十條之一，中華民國九十四
        年一月七日修正公布之刑法，自九十五年七月一日施行
        ，而有依上開規定比較新舊法之必要。
    二、依中華民國刑法施行法第一條之一規定：「九十四年一
        月七日刑法修正時，刑法分則編未修正之條文定有罰金
        者，自九十四年一月七日刑法修正後，就其所定數額提
        高為三十倍，但七十二年六月二十日至九十四年一月七
        日新增或修正之條文，就其所定數額提高為三倍。」
        本件被告所犯刑法第二百八十四條第一項之罪，依上開
        修正後之規定，均提高為三十倍，比較新舊法，其罰金
        刑度均相同，應依一般法律適用原則，而適用裁判時法
        。
    三、刑法三十三條第五款有關罰金刑之規定，修正前係規定
        一元以上（按銀元）；修正後係規定新台幣一千元以上
        ，以百元計算之，比較新舊法條自以修正前之規定較有
        利於行為人。
    四、新修正之刑法第六十二條有關自首之規定亦於九十五年
        七月一日起施行，修正前刑法第六十二條規定：「對於
        未發覺之罪自首而受裁判者，減輕其刑。但有特別規定
        者，依其規定。」；修正後刑法第六十二條規定：「對
        於未發覺之罪自首而受裁判者，得減輕其刑。但有特別
        規定者，依其規定。」，經比較修正前後之結果，有關
        自首之規定，於修正前為必減輕事項，於修正後則為得
        減輕事項，自以修正前刑法第六十二條前段之規定對被
        告較為有利。
    五、本件被告於犯罪時之刑法第四十一條第一項前段規定：
        「犯最重本刑為五年以下有期徒刑以下之刑之罪，而受
        六個月以下有期徒刑或拘役之宣告，因身體、教育、職
        業、家庭之關係或其他正當事由，執行顯有困難者，得
        以一元以上三元以下折算一日，易科罰金」，又被告行
        為時之易科罰金折算標準，修正前罰金罰鍰提高標準條
        例第二條前段（現已刪除）規定，就其原定數額提高為
        一百倍折算一日，則本件被告行為時之易科罰金折算標
        準，應以銀元三百元折算一日，經折算為新臺幣後，應
        以新臺幣九百元折算為一日。惟九十五年七月一日修正
        公布施行之刑法第四十一條第一項前段則規定：「犯最
        重本刑為五年以下有期徒刑以下之刑之罪，而受六個月
        以下有期徒刑或拘役之宣告者，得以新臺幣一千元、二
        千元或三千元折算一日，易科罰金」比較修正前後之易
        科罰金折算標準，以九十五年七月一日修正公布施行前
        之規定，較有利於受刑人，則應依刑法第二條第一項前
        段，適用行為時即修正前刑法第四十一條第一項前段規
        定，定其折算標準。
    六、修正前刑法第七十四條規定：受二年以下有期徒刑、拘
        役或罰金之宣告，而有左列情形之一，認為以暫不執行
        為適當者，得宣告二年以上、五年以下之緩刑，其期間
        自裁判確定之日起算：（一）未曾受有期徒刑以上刑之
        宣告者。（二）前受有期徒刑以上刑之宣告，執行完畢
        或赦免後，五年以內未曾受有期徒刑以上刑之宣告者。
        惟依九十五年七月一日修正公布施行之刑法第七十四條
        第一項則規定僅以故意犯罪為限，不包含過失犯罪；另
        於第二項規定得斟酌情形命犯罪行為人為各款義務等。
        惟依最高法院第八次刑事庭會議決議，認被告犯罪在新
        法施行前，新法施行後，緩刑之宣告，應逕適用裁判時
        即新法第七十四條之規定（另參見最高法院九十五年第
        二十一次刑事庭會議紀錄）。
    七、按比較新舊法時應就「罪刑」有關之共犯、未遂犯、想
        像競合犯、牽連犯、連續犯、結合犯、以及累犯加重、
        自首減輕暨其他法定加減原因（如身分加減）與加減例
        等一切情形，綜其全部罪刑之結果而為比較。
        本院綜合上述全部比較新舊法之結果，認以適用行為時
        法律最有利於行為人，爰全部依行為時之法律論處之。
  貳、論罪：
    一、核被告因過失傷害人，所為係犯刑法第二百八十四條第
        一項之罪。
    二、變更起訴法條：公訴人引用刑法第二百八十四條第二項
        起訴，惟查被告於本案駕車肇事時，雖領有職業自小客
        車車駕駛執照，但並非以駕車為業一節，業據被告於原
        審供述明確，並有證據十三：勞工保險局九十五年八月
        七日保承資字第０九五一０二七二一八０號函一紙附卷
        可稽，復無其他證據足資認定被告係以駕車為業，則公
        訴意旨漏未斟酌此點，而認被告係涉犯同法第二百八十
        四條第二項之業務過失傷害罪嫌，容有未洽，依刑事訴
        訟法第三百條之規定，其起訴法條應予變更。
    三、自首：復查被告於駕車肇事後留在現場，並向尚未知悉
        其犯罪之到場處理員警坦承肇事而接受裁判，業據被告
        供述明確，並有證據七：臺北縣政府警察局板橋分局道
        路通事故肇事人自首情形紀錄表一份（詳見偵查卷第二
        十二頁）在卷供參，是被告係於警員尚未知悉其過失傷
        害犯行前坦承肇事而接受裁判，應依修正前刑法第六十
        二條前段自首之規定，減輕其刑。
丁、維持原判決及駁回上訴之理由：
  壹、按第二審判決認定被告之犯罪事實，與第一審判決認定不
      同者，固應將第一審判決予以撤銷改判，不能仍予維持而
      駁回其上訴，但此所謂不同，係指與適用法律有關之犯罪
      構成要件之基本犯罪事實有所變更、擴大或縮減者而言，
      若與基本犯罪事實無關之其他事實，縱有增減之記載，即
      不生事實認定不同之問題；最高法院四十九年度台上字第
      二五○號判例所謂第二審認定犯罪之事實與第一審所認定
      不同，應將第一審判決撤銷改判，係指與適用法律有關之
      犯罪構成要件之基本犯罪事實有所變更、擴大或減縮者而
      言。至若與基本犯罪事實無關之事項，縱有不同之記述，
      即不發生事實認定不同之問題，最高法院八十五年台非字
      第二九四號判決、七十一年台上字第二三六四號判例參照
      。
      本院就犯罪事實之認定雖與原審稍有不同（按告訴人並無
      過失），惟就被告過失行為造成告訴人傷害與適用法律有
      關之犯罪構成要件之基本犯罪事實，則無二致，此部分原
      審尚無違誤。
  貳、查原審認被告罪證明確，適用刑事訴訟法第二百九十九條
      第一項前段、第三百條，刑法第二條第一項但書、第二百
      八十四條第一項前段、修正前刑法第六十二條前段、修正
      前刑法第四十一條第一項前段，罰金罰鍰提高標準條例第
      一條前段、修正前同條例第二條，並審酌被告爰審酌被告
      之素行尚可，惟其過失之程度、對告訴人所生之損害非輕
      ，且迄今尚未賠償告訴人，及犯後否認犯行之之態度等一
      切情狀，處如主文所示之刑，且依修正前刑法第四十一條
      第一項前段規定，併予諭知易科罰金之折算標準，經核認
      事用法，並無違誤，量刑亦屬妥當，應予維持。
  參、被告上訴意旨猶謂其並未犯罪云云，為無理由，已如前所
      述，應予駁回。
  肆、末查被告五年內未曾受有期徒刑以上刑之宣告，有本院被
      告全國前案紀錄表可稽，其在犯罪後已與告訴人於本院準
      備程序已當庭和解，並交付告訴人和解金額新台幣十二萬
      元在卷（參見本院準備程序筆錄），足見被告經本次罪刑
      之宣告後，已知所警惕而無再犯之虞，本院因認對其宣告
      刑，以暫不執行為適當，爰依修正前刑法第七十四條第一
      項第二款併諭知緩刑二年，以勵自新。
據上論斷，應依刑事訴訟法第三百六十八條、修正前刑法第七十
四條第一項第二款，判決如主文。
本案經檢察官鄭龍照到庭執行職務。
中　　華　　民　　國　　96　　年　　2　　 月　　27　  日
　　　　　　　　　刑事第十八庭  審判長法　官　溫耀源
　　　　　　　　　　　　　　　　　    法　官  段景榕
　　　　　　　 　 　　　　　　　　　　法　官  陳健順
以上正本證明與原本無異。
不得上訴。
　　　　　　　　　　　　　　　　　　　書記官　陳菊珍
中　　華　　民　　國　　96　　年　　2 　　月　　27　　日
附錄論罪法條：
刑法第二百八十四條第一項。
因過失傷害人者，處6月以下有期徒刑、拘役或5百元以下罰金，
致重傷者，處 1 年以下有期徒刑、拘役或 5 百元以下罰金。
